【裁判字號】    92,訴,702
【裁判日期】    920707
【裁判案由】    清償借款
【裁判全文】
臺灣臺南地方法院民事判決  九十二年度訴字第七○二號
    原      告  保證責任臺南市第六信用合作社
    法定代理人  癸○○
    訴訟代理人  甲○○
                乙○○
    被      告  戊○○
    被      告  丁○○
    被      告  丙○○
                            號.
                            身.
    右三人共同
    訴訟代理人  方文賢律師
    被      告  辛○○      住.
                            身.
    被      告  己○○○    住.
                            身.
    被      告  庚○○      住台北市○○區○○街一三六巷三十弄六一號九樓
                            身.
    被      告  壬○○      住.
                            身.
右當事人間請求清償借款事件，本院判決如左：
    主      文
原告之訴及其假執行之聲請均駁回。
訴訟費用由原告負擔。
    事      實
甲、原告方面：
    一、聲明：被告等應連帶給付原告新台幣（下同）貳佰伍拾萬元，及自民國（下
        同）八十八年一月二十三日起至清償日止，按年息百分之九點二六五計算之
        利息，暨自八十八年二月二十四日起至清償日止，其逾期在六個月以內者，
        按上開利率百分之十，逾期超過六個月者，按上開利率百分之二十計算之違
        約金，並願供擔保請准宣告假執行。
    二、陳述：
      （一）緣被告等之被繼承人許玉昆（己於八十三年十一月十九日死亡）曾於八
            十二年七月十六日，提供其所有坐落台南市○○區○○段一六二０號土
            地及其地上九六一號建物即門牌號碼台南市○○區○○路一段七七巷二
            ０七號房屋為抵押物，向原告借款並設定本金最高限額佰萬元之抵押
            權予原告，嗣即於八十二年七月三十一日及八十二年十一月四日各向
            原告借用五十萬元，八十三年二月三日再向原告借用一百三十五萬元
            ，並由被告己○○○擔任連帶保證人，而其中一百萬元並以新債清償方
            式（俗稱換單），償還上開兩筆五十萬元之借款，八十三年十月二十
            四日再借用一百一十五萬元，被告己○○○仍為連帶保證人，總計借款
            二百五十萬元，而前述之借款期限均為二年，約定利息按原告各基本放
            款利率調整後之利率計算，且約定如未按期支付利息或到期不履行時，
            除按約定利率計息外，逾期清償在六個月以內者，按上開利率百分之十
            ，在六個月以上者，按上開利率百分之二十計付違約金。嗣許玉昆於八
            十三年十一月十九日死亡，原告並不知情，被告等人亦未向原告告知，
            嗣並於八十五年一月二十四日，由許玉昆之繼承人持許玉昆與原告立約
            時之借款印鑑章，再以換單方式，向原告借款二百五十萬，以償還前開
            債務二百五十萬元，待該筆借款於二年清償期屆至後，八十七年一月二
            十三日仍以換單方式再借用二百五十萬元償還舊債，而後繳息至八十八
            年一月二十二日止，便不再付息至今，經向其催討，亦未獲清償。按繼
            承人自繼承開始時，除本法另有規定外，承受被繼承人財產上之一切權
            利、義務，民法第一千一百四十八條定有明文。被告等人為許玉昆之子
            、女及配偶，而被告己○○○更為許玉昆之連帶保證人，自應繼承許玉
            昆積欠原告合作社之本金二百五十萬元及利息、違約金等之債務；爰依
            借貸及連帶保證契約及繼承之法律關係提起本件訴訟。
      （二）按因清償債務而對債權人負擔新債務者，除當事人另有意思表示外，若
            新債務不履行時，其舊債務仍不消滅，民法第三百二十條定有明文。又
            借款屆償還期後，當事人更約償還期限換立借券者，其債務之要素並不
            變更，自不得謂為消滅舊債務而發生新債務（最高法院一九年度上字第
            七八八號判例參照）。再民法第三百二十條所謂「新債清償」係指在當
            事人間無特別約定下，新、舊債務並存，債權人得擇一行使，俟其中一
            債權獲得清償，另一債權即行消滅而言（最高法院八八年台上字第二三
            八四號判決參照）。查許玉昆向原告借款情形已如前述，惟屢次以換單
            方式償還，其債務之要素並未變更，則在新債務拒不履行時，舊債務仍
            不消滅。
      （三）況依據許玉昆於八十二年七月十日所簽立授信約定書第十條之約定，凡
            持有立約人印鑑章，前往貴社請求返還或更換擔保物及其有關文件者，
            均視為立約人之代理人，貴社得准予返還或更換之，則原告依該規定在
            清償期屆滿後，不知許玉昆死亡之情形下，據其代理人持立約當時之印
            鑑章，經原告合作社承辦人員核對無誤後，自得許其完成換單借款手續
            。
      （四）本件原告請求被告等清償之借款，係借款人許玉昆於八十三年二月三日
            及八十三年十月二十四日簽立兩張借據所合計借得之貳佰伍拾萬元，此
            與鈞院九十一年度訴字第二一一八號請求確認債權不存在事件中訴訟標
            的實體並不相同，此觀該判決理由欄第六點第十二行內容所示「．．．
            原告（即戊○○）於本件訴訟所欲確認者係八十七年一月二十三日被告
            對許玉昆之借款債權不存在．．．，八十二年七月三十一日、同年十一
            月四日、八十三年二月三日等之許玉昆對被告之舊債務關係尚存在，並
            非本件訴訟審酌之範圍，與本案無涉．．．」等語得證甚明，故本件清
            償借款訴訟之提起並不違反民事訴訟法第二百五十三條之規定。
      （五）按民法第一百十三條：「無效法律行為之當事人，於行為當時，知其無
            效或可得知者，應負回復原狀或損害賠償之責任」，再者，無效之行為
            在法律當時己確定不生效力，即不得依據此項行為主張取得任何權利（
            三十三年度上字第五０六號判例）。查借款人許玉昆於八十三年十一月
            十九日死亡，與原告八十五年、八十七年間借貸契約在法律上乃屬當然
            無效，而其兩次借新還舊的「換單」方式，在本質上乃是延續八十三年
            間所借共二百伍拾萬之借款，則依前述之法律關係，既屬無效契約，當
            然應回復至原先八十三年間所簽立之借據，原告該部份之請求主張，自
            屬於法有據。
      （六）原告雖就屆清償期之債務，同意延期清償，而以轉帳方式為之，該行為
            本質實無償還之前舊債務，惟此係金融機構為應付財政主管機關之檢查
            所為之措施，其實質上乃將舊債務在形式上以新借之債務表現而已，並
            無使負擔之新債務清償前，消滅舊債務之意思；而本件歷次再立借據之
            情形，係新債務與舊債務同時併存，舊債務之擔保等從債務亦繼續存在
            （最高法院八十七年度台上字第二九六八號判決）。況金融業與借款客
            戶間借新還舊即俗稱『換單』之方式，是針對已屆期未還之借款，因客
            戶無法全部清償所欠之款項，而將原有之債務予以展期、展延，再重新
            簽立借據，使原有到期未償還之債務得以延續，在其本質上原有的舊債
            務仍未消滅，在新簽立借據之金額全部清償前，舊有之借據仍非失其效
            力。再者，許玉昆死亡乙事，雖然原告當時並不知情，被告等人也並未
            盡到告知原告之義務，又原告為善意之第三者，被告等人恐有違誠信及
            過失之責，故應自負該損害之責，應無不妥之處。
      （七）民法第三百二十條所稱「新債清償」關係，係指在當事人間無特別約定
            情況下，新、舊債務併存，債權人（原告）即得擇一行使，俟其中一債
            權獲得清償，另一債權即行消滅而言，對債務人（即被告等人）並無不
            公平之情事，亦與誠信原則不悖。另被告戊○○等人之前供述，因未與
            許玉昆同住，才致未行使拋棄繼承權，以此對原告之主張抗辯，應無理
            由，且為脫責之詞，實不可採。
      （八）綜上所述，本件借款人為許玉昆，己○○○為連帶保證人，雖經數次地
            換單，實際上的借款人應回復至最初第一次簽立借據人許玉昆。丁○○
            、丙○○、戊○○等人既為許玉昆之繼承人，當時也未拋棄繼承，對許
            玉昆留下之債權及債務自有繼承之義務，焉有對被繼承人留下之債務予
            以否認，而對留下之不動產卻主張有繼承之權利，且係經於原告代辦繼
            承登記、房地法拍後，有現款可領時，才出面主張，此於情、理、法皆
            使人難以折服接受。
    三、證據：提出抵押權設定契約書及他項權利證明書各一件、借款一百三十五萬
        元借據一件、借款一百一十五萬元借據一件、八十五年一月二十四日借款二
        百五十萬元借據一件、八十七年一月二十三日借款二百五十萬元借據一件、
        許玉昆帳號0000000號活期儲蓄存款對帳單五張、共用查詢單一件、
        約定書二件等為證。
乙、被告方面：被告辛○○、己○○○、庚○○、壬○○均未於言詞辯論期日到場，
    亦未提出書狀作何聲明或陳述，惟據其餘被告到場所為之聲明、陳述如左：
    一、聲明：原告之訴駁回，如受不利判決，願供擔保請宣告准免為假執行。
    二、陳述：
      （一）按被告戊○○、丁○○、丙○○三人，自小即未與許玉昆同居一處，就
            本件原告所述載之許玉昆債務，於許玉昆過世之時，實渾然不知，是雖
            未繼承財產，然亦不知有該項債務存在。又許玉昆於未過世前向被告所
            貸借之款項，業經清償完畢，此稽之原告起訴狀中載述：於八十五年一
            月二十四日讓許玉昆之繼承人持許玉昆與原告立約時之借款印鑑章，以
            換單方式，向原告借款二百五十萬元，以償還前開債務二百五十萬元，
            而於八十七年一月二十三日亦以同方式再借用二百五十萬元償還舊債等
            語，顯見原告就該項債務業經清償一事，已為「自認」甚明。
      （二）雖然原告另又主張：係以「換單」方式而為「新債清償」，在新債務拒
            不履行時，舊債務仍不消滅云云。惟查：許玉昆係於八十三年十一月十
            九日死亡，是顯然可見在其死亡之後，原告所持有許玉昆具名之借據，
            並非其所簽立，應無疑義，則原告主張本件有新債清償之情形，即非可
            採。蓋依民法第三百二十條所定之「新債清償」，乃以債務人與債權人
            間成立新債務為必要，而本件中，許玉昆既於八十三年十一月十九日死
            亡，其權利義務主體依法已屬消滅，實無可能再與原告成立該八十五年
            一月二十四日及八十七年一月二十三日之新債務，至為灼然，且該之後
            二次新簽立之借據，原告並無邀集被告等許玉昆之繼承人續以簽立，是
            該些新債務顯非成立至明。因之，既無新債務之存在，即無所謂新債務
            不履行之問題，要無得適用民法第三百二十條規定之餘地，由此可見原
            告之主張，顯屬於法不合，是許玉昆該債務已因清償而消滅，應無疑義
            。
      （三）另原告主張得依許玉昆八十二年七月十日簽立之授信約定書第十條所定
            ，由其代理人持立約當時之印鑑章經核對無誤後，許其換單云云，亦屬
            無據。蓋按「代理人於代理權限內，以本人名義所為之意思表示，直接
            對本人發生效力」民法第一百零三條固定有明文，惟代理行為之對本人
            直接發生效力，應以本人（即權利義務主體）存在，實不待贅言，且縱
            使屬「表見代理」之情形，應亦然。惟如前所述，本件原告所主張之「
            換單」（即八十五年一月二十四日及八十七年一月二十三日兩次），均
            係在許玉昆於八十三年十一月十九日死亡之後，則其權利義務主體既已
            不存在，焉有代理行為之可言？足見原告主張本件係他人代理「換單」
            之無稽。
      （四）又許玉昆係於八十三年十一月十九日死亡，而本件原告所呈八十三年十
            月二十四日借款一百一十五萬元之借據（參原告所呈證三），稽之當時
            許玉昆已係重病住院，且比對之前許玉昆簽署之字跡以觀，顯然該紙借
            據亦非許玉昆本人所簽署，是該筆借款得否令許玉昆負返還之責任，已
            非無疑。況許玉昆死亡之後，以許玉昆名義所簽署之借據，顯係他人偽
            造，原告自無得據該些不實之借據，而令許玉昆及其繼承人負清償借款
            之責任，亦無疑義。
      （五）原告雖另主張：原告雖就屆期清償期之債務同意延期清償，而以轉帳方
            式為之，該行為本質實無償還之前舊債務，僅為應付財政主管機關之檢
            查所為之措施，並無使負擔之新債務清償前，消滅舊債務之意思，是在
            新簽立借據之全部金額清償前，舊有之借據仍非失其效力，且其對許玉
            昆已死亡之事並不知情，被告等人亦未盡告知之義務，其為善意第三者
            ，雖八十五年、八十七年間借貸契約在法律上當然無效，該兩次借新還
            舊之「換單」方式，在本質上乃係延續八十三年間所借共二百五十萬元
            之借款，自應回復至原先八十三年間所簽發之借據，本件亦非前案（鈞
            院九十一年度訴字第二一一八號請求確認債權不存在等事件）既判力所
            及云云。惟按債權因清償而消滅，而清償乃屬事實行為，本件中，就系
            爭許玉昆於八十二年、三年間所為借款二百五十萬元（其中八十三年十
            月二十四日之借款一百十五萬元並非實在，參見前狀所述）有無經清償
            而消滅一節，原告雖主張乃以借新還舊之「換單」方式由其轉帳為之，
            舊債務仍不消滅云云，惟實際上，不僅原告所持有之上開許玉昆之借據
            業經註銷作廢，已難據該些借據而為主張，且稽之原告（安和分社）所
            出具許玉昆之活期儲蓄存款第09123─4─0號帳戶之「對帳單」所示，
            上開借款亦於八十五年一月二十四日「還款」完畢（參被證一），亦即
            ，於對帳單上明載該日有一筆二百五十萬元之款項存入該許玉昆活儲帳
            戶內，並以之清償積欠原告之二百五十萬元借款債務，是許玉昆上開債
            務業經清償完畢，債務已然消滅，要無疑問。而上開債務清償過程，雖
            非以現金實際領出及交付清償，然活期存款本即係屬消費寄託之性質，
            該二百五十萬元之款項既已轉入許玉昆之活儲帳戶，即屬許玉昆（繼承
            人）所有，是以之為清償，自發生清償使債務消滅之效力。至於原告係
            受他人詐欺或他人有其他侵權情事，係屬另一問題，並不影響清償之效
            力。又按「新債清償」，乃因清償舊債務而對於債權人負擔新債務，是
            其成立係基於債權人與債務人間訂定之契約，其要件首須「當事人間之
            合意」（參見孫森焱著「民法債篇總論」第七七六至七七八頁）。本件
            中，許玉昆既早於八十三年十一月十九日即死亡，焉有可能再與原告於
            八十五年間成立新債務？而無新債務之存在，何可謂有「新債清償」？
            顯然原告主張「新債清償」，新債務未履行，舊債務即不消滅，並無理
            由。
      （六）原告雖又主張依民法第一百十三條所定：「無效法律行為之當事人，於
            行為當時，知其無效或可得而知者，應負回復原狀或損害賠償之責任」
            及無效之行為在法律當時已確定不生效力，即不得依據此項行為主張取
            得任何權利（三十三年度上字第五○六號判例），而謂八十五年、八十
            七年間借貸契約在法律上當然無效，自應回復至原先八十三年間所簽發
            之借據云云。惟按「清償」乃事實行為，已如前述，尚難謂係屬權利，
            且民法第一百十三條所定乃以「無效法律行為之當事人，於行為當時，
            知其無效或可得而知者」為要件，而本件許玉昆既於八十三年十一月十
            九日即死亡，是在「八十五年、八十七年間借貸契約」時，實無「知其
            無效或可得而知者」之可能，乃不待贅言，是原告遽謂本件債務「自應
            回復至原先八十三年間所簽發之借據」云云，實不知所云，顯無理由。
      （七）另原告起訴既係主張「新債清償」，並以許玉昆於八十二年、三年間所
            為借款二百五十萬元，嗣於八十五年及八十七年間「換單」，新、舊債
            務之要素並無變更，於新債務未履行，舊債務即不消滅云云，據以訴請
            被告等清償借款，可見原告乃以該些新舊債務一以貫之，皆為同一之債
            務。然則，就八十七年一月二十三日換單之新債務，業經鈞院九十一年
            度訴字第二一一八號請求確認債權不存在等事件中，判認該八十七年間
            之新債務並非存在，並經確定（參被證三），是原告主張八十七年間之
            債務係債務人不履行，而非債務不存在云云，顯與上開確定判決所認相
            違，依既判力之規定（參見民事訴訟法第四百條、第四百零一條），其
            就該法律關係更行起訴，實顯無理由。
      （八）本件被告戊○○、丁○○、丙○○等三人，並非早即知有本件債務之糾
            紛，此稽之原告為對許玉昆之不動產為強制執行時，始代被告等辦理繼
            承登記之情事，自明。原告於其辦理「換單」之時，既未要求由許玉昆
            本人到場親自簽名為之，是縱許玉昆於未死亡前曾簽立授信約定書，約
            定得由他人持其印鑑為代理換單，然如前述，實僅於其未死亡前始得認
            有代理之可能，死亡後其權義主體既已消滅，實無代理之可言。而被告
            等三人既不知有該債務之糾紛，實不可能得向原告為告知許玉昆已死亡
            之事，且依相關之強制執行事件（即鈞院九十年度執字第一二四七二號
            ）所示，若被告等未依法對分配表聲明異議，主張該抵押債權不存在，
            反而被告等將續受原告追償「不足額」一百九十一萬九千三百二十九元
            （參被證三判決書之附件），是誰人始為無辜受害者，實無庸贅言。詎
            原告不自省其疏失，竟諉稱其係善意之第三者，率謂被告等所為有違誠
            信，顯無是理。
    三、證據：提出對帳單十頁、本院九十一年度訴字第二一一八號確認債權不存在
        事件民事判決暨確定證明書各一份、分配表一份等為證。
丙、本院依職權調閱本院九十一年度訴字第二一一八號確認債權不存在事件全卷。
    理      由
一、本件被告辛○○、己○○○、庚○○、壬○○業經通知，均未於言詞辯論期日到
    場，核均無民事訴訟法第三百八十六條所列各款情形，爰依原告之聲請，由其一
    造辯論而為判決。
二、原告起訴主張：緣被告等之被繼承人許玉昆（己於八十三年十一月十九日死亡）
    曾於八十二年七月十六日，提供其所有坐落台南市○○區○○段一六二０號土地
    及其地上九六一號建物即門牌號碼台南市○○區○○路一段七七巷二０七號房屋
    為抵押物，向原告借款並設定本金最高限額佰萬元之抵押權予原告，嗣即於八
    十二年七月三十一日及八十二年十一月四日各向原告借用五十萬元，嗣再於八十
    三年二月三日向原告借用一百三十五萬元，並由被告己○○○擔任連帶保證人，
    而其中一百萬元並以新債清償方式償還上開兩筆五十萬元之借款，嗣再於八十三
    年十月二十四日借用一百一十五萬元，被告己○○○仍為連帶保證人，總計借款
    二百五十萬元，而前述之借款期限均為二年，約定利息按原告各基本放款利率調
    整後之利率計算，且約定如未按期支付利息或到期不履行時，除按約定利率計息
    外，逾期清償在六個月以內者，按上開利率百分之十，在六個月以上者，按上開
    利率百分之二十計付違約金。嗣許玉昆於八十三年十一月十九日死亡，原告並不
    知情，被告等人亦未向原告告知，嗣並於八十五年一月二十四日，由許玉昆之繼
    承人持許玉昆與原告立約時之借款印鑑章，再以換單方式，向原告借款二百五十
    萬，以償還前開債務二百五十萬元，待該筆借款於二年清償期屆至後，八十七年
    一月二十三日仍以換單方式再借用二百五十萬元償還舊債，而後繳息至八十八年
    一月二十二日止，便不再付息至今，目前負欠如聲明所示之本金、利息、違約金
    未獲清償。按繼承人自繼承開始時，除本法另有規定外，承受被繼承人財產上之
    一切權利、義務，民法第一千一百四十八條定有明文，被告等人為許玉昆之子、
    女及配偶，而被告己○○○更為許玉昆之連帶保證人，自應繼承許玉昆積欠原告
    合作社之本金二百五十萬元及利息、違約金等之債務；爰依借貸及連帶保證契約
    及繼承之法律關係提起本件訴訟等語。
三、被告辛○○、己○○○、庚○○、壬○○均未於言詞辯論期日到場，亦未提出書
    狀作何聲明或陳述，惟據其餘被告到場所為之聲明、陳述，則辯稱：清償乃屬
    事實行為，本件許玉昆於八十二、三年間向原告所借系爭二百五十萬元，事實上
    業經清償完畢，此觀原告起訴時亦係自承：被告之被繼承人許玉昆於八十三年二
    月三日、八十三年十月二十四日向原告借貸之系爭貳佰伍拾萬元借款，該借款業
    經清償完畢等語即明，況觀諸原告所持有上開許玉昆於八十二、三年間所簽立之
    借據，業經註記註銷作廢，且依據原告所出具許玉昆之活期儲蓄存款第09123─4
    ─0號帳戶之「對帳單」所示，上開借款係於八十五年一月二十四日「還款」完
    畢，亦即，於對帳單上明載該日有一筆二百五十萬元之款項存入該許玉昆活儲帳
    戶內，並以之清償積欠原告之二百五十萬元借款債務甚明，是許玉昆上開債務業
    經清償完畢，要無疑義。而上開債務清償過程，雖非以現金實際領出及交付清償
    ，然活期存款本即係屬消費寄託之性質，該二百五十萬元之款項既已轉入許玉昆
    之活儲帳戶，即屬許玉昆（繼承人）所有，是以之為清償，自發生清償使債務消
    滅之效力，至於原告係受他人詐欺或他人有其他侵權情事，係屬另一問題，並不
    影響清償之效力；許玉昆係於八十三年十一月十九日死亡，可見在其死亡之後
    ，原告所稱以「換單」方式而持有許玉昆具名之借據，顯非許玉昆所簽立，原告
    自不得據該不實之借據，持令許玉昆及其繼承人負清償借款之責，況民法第三百
    二十條所定之「新債清償」，乃以債務人與債權人間成立新債務為必要，其要件
    首須有「當事人間之合意」存在，許玉昆既然早已於八十三年十一月十九日死亡
    ，其權利義務主體依法已屬消滅，實無可能再與原告成立該八十五年一月二十四
    日及八十七年一月二十三日之新債務，是既無新債務之存在，即無所謂新債務未
    清償之問題，要無得適用民法第三百二十條規定之餘地；又本件原告所主張之
    「換單」（即八十五年一月二十四日及八十七年一月二十三日兩次），均係在許
    玉昆於八十三年十一月十九日死亡之後，是換單時借貸契約之權利義務主體既已
    不存在，自無代理行為可言，則原告主張本件係他人代理許玉昆「換單」而為新
    債清償，在新債務清償完畢前其舊債務並未消滅云云，顯屬無稽；原告雖又以
    ：依據民法第一百十三條規定及無效行為在法律當時已確定不生效力，即不得依
    據此項行為主張取得任何權利為由，而主張八十五年、八十七年間借貸契約在法
    律上當然無效，自應回復至原先八十三年間所簽發之借據云云。惟「清償」乃事
    實行為，已如前述，尚難謂係屬權利，且民法第一百十三條所定乃以「無效法律
    行為之當事人，於行為當時，知其無效或可得而知者」為要件，而本件許玉昆既
    於八十三年十一月十九日即死亡，是在「八十五年、八十七年間借貸契約」時，
    實無「知其無效或可得而知者」之可能，乃不待贅言，是原告遽謂本件債務「自
    應回復至原先八十三年間所簽發之借據」云云，顯無理由；另就八十七年一月
    二十三日換單後之新債務，業經鈞院九十一年度訴字第二一一八號請求確認債權
    不存在等事件中，判認該八十七年間之新債務並非存在，並經判決確定在案，是
    原告主張被告等所負欠有關八十七年間之債務迄未清償云云，顯與上開確定判決
    所認相違，依既判力之規定，其就該法律關係更行起訴，實顯無理由。
四、查本件原告起訴所主張之右揭事實，固據提出抵押權設定契約書及他項權利證明
    書各一件、借款一百三十五萬元借據一件、借款一百一十五萬元借據一件、八十
    五年一月二十四日借款二百五十萬元借據一件、八十七年一月二十三日借款二百
    五十萬元借據一件、許玉昆帳號0000000號活期儲蓄存款對帳單五張、共
    用查詢單一件、約定書二件等為證，惟被告既以前揭情詞置辯，則本件自應審究
    ：本件原告之起訴是否違背民事訴訟法第四百條之規定？本件許玉昆於八十二、
    八十三年間向原告所借之系爭借款是否業經清償完畢？抑或該借款債務因另成立
    新的債務關係而迄未消滅？茲分述如下：
    （一）有關被告所辯本件原告之起訴係違背民事訴訟法第四百條規定一節，經查
          ，經本院依職權調閱本院九十一年度訴字第二一一八號確認債權不存在事
          件全卷結果，該案係就許玉昆與原告間於八十七年間所成立之借款債務關
          係，判認該債權債務關係不存在，此顯與本件原告係依據許玉昆與原告間
          於八十二、八十三年間所成立之借貸契約關係，憑以訴請被告清償該債務
          之訴訟標的不同（彼此間之借款債務關係顯非同一筆），則本件原告之起
          訴，自無違背民事訴訟法第四百條規定之問題。被告此部份所辯，尚有誤
          解，委無足採。
    （二）按債權因清償而消滅，而清償乃屬「事實行為」。查本件原告所主張系爭
          許玉昆與原告間於八十二、八十三年間所成立之借貸關係，已因清償而消
          滅等情，有原告所提許玉昆於八十二、三年間所簽立之借據，業經原告註
          記「本據註銷作廢」等語在卷可稽，再依原告所提出許玉昆之活期儲蓄存
          款第09123─4─0號帳戶之「對帳單」所示，該對帳單既已明載：八十五
          年一月二十四日確有一筆二百五十萬元款項存入該許玉昆活儲帳戶內，並
          以之清償許玉昆負欠原告之系爭二百五十萬元借款債務等語，堪認系爭借
          款確已於八十五年一月二十四日「還款」完畢無訛。雖然該帳戶於八十五
          年一月二十四日所為之清償，並非以現金實際領款方式交付清償，然活期
          存款本即屬消費寄託之性質，該二百五十萬元之款項既然確已轉入許玉昆
          之活儲帳戶內，縱使款項轉入之際，許玉昆業已過世，然該款項仍不失為
          許玉昆之全體繼承人公同共有，則以該款項清償系爭許玉昆之借款債務，
          自發生清償之效力。至於原告是否係受他人詐欺或他人有無其他侵權情事
          ，致使原告為該撥款行為，係屬另一問題，並不影響清償之效力。
    （三）原告雖又主張：上述八十五年一月二十四日之清償行為，係以「換單」方
          式而為「新債清償」，在新債務未清償完畢前，其舊債務仍不消滅云云。
          惟查：民法第三百二十條所規定之「新債清償」，乃以債務人與債權人間
          成立新債務為必要，亦即，債務人必須因清償舊債務而對於債權人負擔新
          債務，是其成立必須基於債權人與債務人間訂定新契約，其要件首須有「
          當事人間之合意」。而本件許玉昆既早於八十三年十一月十九日即已過世
          ，顯無可能再與原告成立該八十五年一月二十四日及八十七年一月二十三
          日之新債務，且上述後兩次新簽立之借據，原告並無邀集被告等許玉昆之
          繼承人續以簽立，亦有該等借據在卷可參，是該些新債務顯非成立至明，
          既無新債務之存在，自難認有「新債清償」之情事。故本件原告主張成立
          「新債清償」關係，在新債務未清償完畢前，其舊債務仍不消滅云云，尚
          非可採。
    （四）原告雖再主張：依據許玉昆於八十二年七月十日所簽立之授信約定書第十
          條之約定，得由代理人持立約當時之印鑑章經原告核對無誤後，以「換單
          」方式而為「新債清償」云云。惟按代理人於代理權限內，以本人名義所
          為之意思表示，直接對本人發生效力，固為民法第一百零三條所明定，然
          代理行為之所以對本人直接發生效力，仍應以本人（即權利義務主體）存
          在為前提，且縱屬「表見代理」之情形亦然。查本件原告所主張之「換單
          」（即八十五年一月二十四日及八十七年一月二十三日兩次），均係在許
          玉昆於八十三年十一月十九日死亡之後，則其權利義務主體既已不存在，
          焉有代理行為之可言？原告此部份之主張，亦顯非可採。
    （五）原告雖另主張：依據民法第一百十三條之規定（無效法律行為之當事人，
          於行為當時知其無效或可得而知者，應負回復原狀或損害賠償之責任）及
          最高法院三十三年度上字第五○六號判例之見解（無效行為在法律行為當
          時已確定不生效力，即不得依據此項行為主張取得任何權利），許玉昆與
          原告間於八十五年、八十七年間所成立之借貸契約，在法律上既屬當然無
          效，則兩造間之權利義務關係自應回復至原先八十三年間所簽立之借貸契
          約關係云云。惟查，本件原告係依據許玉昆與原告間於八十二、八十三年
          間所成立之借貸關係而請求清償債務，並非依據民法第一百十三條之規定
          訴請回復原狀或請求損害賠償，則原告此部份之主張，顯難認與本件清償
          債務之請求有何關連。況本件許玉昆與原告間於八十二、八十三年間所成
          立之借貸關係，既已因清償而消滅，已詳如前述，該清償之事實行為，亦
          無因無效而應回復原狀的問題。原告縱欲主張渠於八十五年一月二十四日
          撥款至許玉昆所開立第09123─4─0號帳戶之行為，係屬無效，充其量亦
          僅係得否主張不當得利訴請返還之問題罷了，原告仍不得依據原借貸契約
          關係而為本件之請求。故原告此部份之主張，亦非可採。
五、綜上所述，本件原告所據以請求之「許玉昆與原告間於八十二、八十三年間所成
    立之借貸契約關係」，已因清償而消滅，從而，原告本於借貸、連帶保證與繼承
    之法律關係，訴請被告等連帶清償本件借款云云，自屬無據，其訴應予駁回。又
    原告本案之請求既經駁回，則其假執行之聲請亦失所附麗，爰併予駁回。
六、兩造其餘主張及所提證據，與本院上開論斷無涉或無違，爰不予一一贅述，附此
    敘明。
七、據上論結，本件原告之訴為無理由，依民事訴訟法第三百八十五條第一項前段、
    第七十八條，判決如主文。
中      華      民      國    九十二    年      七      月      七      日
                                臺灣臺南地方法院民事第三庭
~B法      官  王金龍
右為正本係照原本作成
如對本判決上訴，須於判決送達後廿日內向本院提出上訴狀
中      華      民      國    九十二    年      七      月     十一     日
~B法院書記官  黃富煜


司法院資訊處製作；財團法人民間司法改革基金會備份。
